【裁判字號】    98,訴,995
【裁判日期】    980707
【裁判案由】    誣告
【裁判全文】
臺灣板橋地方法院刑事判決               98年度訴字第995號
公  訴  人  臺灣板橋地方法院檢察署檢察官
被      告  乙○○
                    國民
選任辯護人  陳麗玢律師
上列被告因誣告案件，經檢察官提起公訴（98年度偵字第1606號
），本院判決如下：
    主      文
乙○○無罪。
    理      由
一、公訴意旨略以：被告乙○○明知告訴人甲○○於民國97年3
    月9 日凌晨1 至3 時間，在臺中市○○路202 號3 樓，並未
    對其有任何傷害情事，竟意圖使告訴人受刑事處分，於同年
    月26日下午2 時37分許，向臺灣板橋地方法院檢察署檢察事
    務官提出告訴，誣稱：告訴人基於傷害之犯意，於上揭時、
    地，徒手毆打、嘴咬被告臉頰，致其受有頭皮之開放性傷口
    、臉之挫傷、擦傷等傷害，而涉有刑法第277 條第1 項之傷
    害罪嫌等語。因認被告涉有刑法第169 條第1 項之誣告罪嫌
    。
二、按犯罪事實應依證據認定之，無證據不得認定犯罪事實；不
    能證明被告犯罪或其行為不罰者，應諭知無罪之判決，刑事
    訴訟法第154 條第2 項、第301 條第1 項分別定有明文。又
    按事實之認定應憑證據，如未能發現相當證據，或證據不足
    以證明，自不能以推測或擬制之方法，以為裁判基礎。且認
    定犯罪事實所憑之證據，雖不以直接證據為限，間接證據亦
    包括在內；然而無論直接或間接證據，其為訴訟上之證明，
    須於通常一般之人均不致有所懷疑，而得確信其為真實之程
    度者，始得據為有罪之認定（最高法院40年臺上字第86號、
    76年臺上字第4986號判例意旨參照）。再按刑事訴訟法第16
    1 條第1 項規定：檢察官就被告犯罪事實，應負舉證責任，
    並指出證明之方法。因此，檢察官對於起訴之犯罪事實，應
    負提出證據及說服之實質舉證責任。倘其所提出之證據，不
    足為被告有罪之積極證明，或其闡明之證明方法，無從說服
    法院以形成被告有罪之心證，基於無罪推定之原則，自應為
    被告無罪判決之諭知（最高法院92年臺上字第128 號判例意
    旨參照）。
三、公訴人認被告乙○○涉有誣告罪嫌，無非以被告之自白、告
    訴人甲○○於偵訊時之指訴、臺灣板橋地方法院檢察署97年
    度交查字第370 號97年3 月26日偵訊筆錄、同年6 月4 日偵
    訊筆錄、臺灣板橋地方法院檢察署97年度偵字第23332 號不
    起訴處分書、澄清綜合醫院97年3 月10日診斷證明書為主要
    論據。
四、被告於本院審理時，固坦承其於97年3 月26日下午2 時37分
    許，在臺灣板橋地方法院檢察署檢察事務官詢問時，指訴：
    告訴人於同年月9 日凌晨1 至3 時間，在臺中市○○路202
    號3 樓，以徒手毆打及咬臉頰之方式對其施暴，使其受有頭
    皮開放性傷口、臉挫傷、擦傷等傷害之事實，惟堅詞否認有
    何誣告之犯行，辯稱：告訴人確於97年3 月9 日凌晨1 至3
    時間，在臺中市○○路202 號3 樓，徒手推擠其下巴，並咬
    其臉頰，其另因與告訴人拉扯，因而撞到玻璃，其確實因告
    訴人而受有診斷證明書所載傷害，並非誣告告訴人等語。辯
    護人則以：被告於檢察事務官詢問時，已說明診斷證明書所
    載傷勢由來，惟筆錄誤載為被告所受傷害均係其自行撞到玻
    璃所致，而被告確實受有診斷證明書所載傷害，並有相片及
    醫院救護紀錄佐證，其並未捏造事實誣告告訴人等語為被告
    辯護。經查：
（一）證據能力有無之認定：
   1、被告於97年6月4日檢察事務官詢問時之筆錄：
      按訊問被告，應全程連續錄音；必要時，並應全程連續錄
      影。但有急迫情況且經記明筆錄者，不在此限。筆錄內所
      載之被告陳述與錄音或錄影之內容不符者，除有前項但書
      情形外，其不符之部分，不得作為證據，刑事訴訟法第10
      0 條之1 第1 項、第2 項定有明文。查被告於97年6 月4
      日檢察事務官詢問時，已詳述其因告訴人以手及棉被摀住
      其臉部，使其不能呼吸，再徒手捏其下巴，往中間推擠，
      使其下巴挫傷，另額頭上之傷勢，係因告訴人一步步靠近
      ，其不小心撞到玻璃等語，有該日詢問光碟勘查報告在卷
      可查（詳本院卷第71、72頁）。而該日詢問筆錄僅載為：
      「（問：3 月10日驗傷單所載傷勢是如何造成？）是撞到
      玻璃，玻璃是我自己撞到的，他只是一步步靠近我，他沒
      有推我，玻璃整塊破掉了」等語。則被告該部分陳述筆錄
      之記載與錄音、錄影之內容不符，揆諸前開法條規定，該
      部分筆錄之記載，不得作為證據。另該詢問筆錄其餘部分
      ，均係依被告供述記錄，且與被告於檢察事務官詢問時所
      述內容相符，應有證據能力。
   2、證人甲○○於97年11月5 日檢察事務官詢問時之陳述：
 （1）按被告以外之人於審判外之言詞或書面陳述，除法律有規
      定者外，不得作為證據；被告以外之人於檢察事務官、司
      法警察官或司法警察調查中所為之陳述，與審判中不符時
      ，其先前之陳述具有較可信之特別情況，且為證明犯罪事
      實存否所必要者，得為證據；被告以外之人於審判中死亡
      者、身心障礙致記憶喪失或無法陳述者、滯留國外或所在
      不明而無法傳喚或傳喚不到者、到庭後無正當理由拒絕陳
      述者，其於檢察事務官、司法警察官或司法警察調查中所
      為之陳述，經證明具有可信之特別情況，且為證明犯罪事
      實之存否所必要者，得為證據，刑事訴訟法第159 條第1
      項、第159 條之2 、第159 條之3 分別定有明文。
 （2）查證人甲○○係被告以外之人，伊於97年11月5 日檢察事
      務官以告訴人身分詢問時之陳述，係被告以外之人於審判
      外之言詞陳述，依刑事訴訟法第159 條第1 項規定，原則
      上並無證據能力。且證人甲○○該日所述，核與伊於本院
      審理時證述之情節大致相符，此有上開筆錄在卷足憑，且
      亦查無刑事訴訟法第159 條之3 所定各款情形，被告及辯
      護人於本院審理時，復否認上開證據方法之證據能力。依
      上開說明，應認證人甲○○該日於檢察事務官詢問時之陳
      述，並無證據能力。
   3、證人甲○○於98年1月23日偵訊時之陳述：
 （1）按證人依法應具結而未具結者，其證言不得作為證據，刑
      事訴訟法第158 條之3 定有明文；復按告訴人之指訴雖係
      以使被告受刑事訴追為目的，但非刑事訴訟法第3 條所稱
      之「當事人」，乃當事人以外之第三人，除依同法第271
      條之1 規定到庭單純陳述意見時，毋庸具結外，如就與待
      證事實有重要關係之親身知覺、體驗事實陳述時，即居於
      證人之地位，自應依同法第186 條第1 項規定命其具結，
      使告訴人知悉其有據實陳述之義務，以擔保其證言之真實
      性，該供述證據始具證據能力，如未踐行人證之法定調查
      程序，應不得作為證據（最高法院93年度臺上字第6838
      號判決參照）。
 （2）查證人甲○○於檢察官98年1 月23日偵訊時，並未經檢察
      官告以具結之義務及偽證罪之處罰，且未於供前或供後使
      其具結，有該期日偵訊筆錄在卷可稽（詳臺灣板橋地方法
      院檢察署98年度偵字第1606號偵查卷宗第4 、5 頁），是
      依前揭說明，證人甲○○於檢察官98年1 月23日偵訊時之
      陳述並無證據能力，自不得採為判斷之依據。
   4、澄清綜合醫院病歷及診斷證明書：
      按醫師執行醫療業務時，不論患者是因病尋求診療，或因
      特殊目的而就醫，醫師於診療過程中，應依醫師法之規定
      ，製作病歷，此一病歷之製作，均屬醫師於醫療業務過程
      中所須製作之紀錄文書，而且每一醫療行為均屬可分，因
      其接續之看診行為而構成醫療業務行為，其中縱有因訴訟
      目的，例如被毆傷而尋求醫師之治療，對醫師而言，仍屬
      其醫療業務行為之一部分，仍應依法製作病歷，則該病歷
      仍屬業務上所製作之紀錄文書，與通常之醫療行為所製作
      之病歷無殊，自屬刑事訴訟法第159 條之4 第2 款所稱從
      事業務之人於業務上所須製作之紀錄文書，而診斷證明書
      係依病歷所轉錄之證明文書，自仍屬本條項之證明文書（
      最高法院97年度臺上字第666 號判決意旨參照）。查澄清
      綜合醫院病歷及診斷證明書，揆諸前開說明，均屬刑事訴
      訟法第159 條之4 第2 款之證明文書，均應有證據能力。
   5、其餘證據方法之證據能力：
      按被告以外之人於審判外之陳述，雖不符刑事訴訟法第15
      9 條之1 至第159 條之4 之規定，而經當事人於審判程序
      同意作為證據，法院審酌該言詞陳述或書面陳述作成時之
      情況，認為適當者，亦得為證據，當事人、代理人或辯護
      人於法院調查證據時，知有同法第159 條第1 項不得為證
      據之情形，而未於言詞辯論終結前聲明異議者，視為有前
      項之同意，刑事訴訟法第159 條之5 亦有明文。查證人甲
      ○○於臺灣板橋地方法院檢察署97年度他字第1537號恐嚇
      案件偵查中，雖係被告身分，然就本案被告而言，仍為被
      告以外之人，證人甲○○於該案偵查中之陳述，即自述書
      及伊於97年6 月4 日經檢察事務官以被告身分詢問時之陳
      述，均係被告以外之人於審判外之言詞及書面陳述，而被
      告及辯護人同意該證據方法之證據能力。另澄清綜合醫院
      98年4 月9 日函亦係被告以外之人於審判外之書面陳述，
      檢察官、被告及辯護人均知有不得為證據之情形，亦均未
      於言詞辯論終結前聲明異議。本院審酌上開言詞及書面陳
      述作成之狀況，核均無違法取證或證明力顯然過低之情事
      ，自均得為證據。
（二）本院之判斷：
   1、被告於97年3 月26日下午2 時37分許，在臺灣板橋地方法
      院檢察署檢察事務官詢問時，指陳：告訴人於97年3 月9
      日凌晨1 至3 時間，在臺中市○○路202 號3 樓，動手打
      其，以棉被、枕頭將其蓋住，不讓其呼吸，用嘴咬其臉頰
      等語之事實，為被告所不爭執（詳臺灣板橋地方法院檢察
      署97年度他字第7311號偵查卷宗第8 頁、本院卷第37頁反
      面），復有該日詢問筆錄附卷可參（詳臺灣板橋地方法院
      檢察署97年度他字第1537號偵查卷宗第22頁），該部分事
      實應堪認定。
   2、惟按告訴人之告訴，係以使被告受刑事訴追為目的，難免
      故予誇大，是其指訴是否與事實相符，仍應調查其他證據
      以資審認；證明告訴人指訴與事實相符之證據，並不以直
      接證據為限，若間接證據，已足供佐證告訴人之指訴為真
      實，亦非不得以之與告訴人之指訴相互印證，併採為判決
      之基礎（最高法院93年度臺上字第6077號、93年度臺上字
      第4632號判決意旨參照）。又按刑法第169 條第1 項之誣
      告罪，以意圖他人受刑事或懲戒處分，向該管公務員誣告
      為構成要件，故該項犯罪，不特所訴被訴人之事實完全出
      於虛構，而足以使人受刑事或懲戒處分，且須明知其為虛
      偽，而故意構陷始能成立。是告訴人所訴事實，不能證明
      其係實在，對於被訴人為不起訴處分確定者，是否構成誣
      告罪，尚應就告訴人有無虛構事實及有無誣告之故意以為
      判斷，並非當然可以誣告罪相繩。若所告尚非全然無因，
      衹因缺乏積極證明，使被訴人不受訴追處罰，尚難遽以誣
      告論罪（最高法院59年臺上字第581 號、44年臺上字第89
      2 號、43年臺上字第251 號、22年上字第3368號判例意旨
      參照）。經查：
 （1）證人即告訴人甲○○於本院審理時雖稱：伊於97年3 月9
      日凌晨1 至3 時間，在臺中市○○路202 號3 樓，並未與
      被告發生爭執，亦未動手毆打被告，或與其發生拉扯、以
      棉被、枕頭蓋住其臉部、以手抓其下巴、以嘴咬其臉頰，
      且被告係自己撞到玻璃云云（詳本院卷第83頁反面至第84
      頁反面）。然證人甲○○於臺灣板橋地方法院檢察署97年
      度他字第1537號恐嚇案件偵查中，先具狀表示：伊於3 月
      8 日，與被告先帶小狗去美容，之後一起吃飯、逛街，晚
      上在被告住處看電視，被告竟開口向伊要錢，並因而發生
      爭吵，被告並恫稱要告伊，伊便不理被告，此時被告一氣
      之下頭去撞玻璃，當時伊嚇呆了，表示要送被告去醫院，
      被告稱不用，於是伊就離開云云（詳臺灣板橋地方法院檢
      察署97年度他字第1537號偵查卷宗第69頁）；嗣於97年6
      月4 日檢察事務官詢問時改稱：伊主動先打電話給被告，
      3 月9 日當日伊與被告吵完架，被告叫伊去住旅館，被告
      撞玻璃時，伊並不在場云云（詳臺灣板橋地方法院檢察署
      97年度他字第1537號偵查卷宗第134 頁）。嗣經檢察事務
      官提示上開自述書，旋改稱：自述書所載情形為真，伊當
      時要下樓梯，聽到碰一聲，伊嚇死了，就離開了云云（詳
      臺灣板橋地方法院檢察署97年度他字第1537號偵查卷宗第
      134 頁）；又於本院審理時改稱：係被告打電話叫伊去，
      沒有什麼目的；伊為了要找尋證據，且因被告一直哭，說
      其身上沒有錢，拜託伊去，被告要跟伊要錢；當天沒有發
      生什麼事情，伊與被告亦未爭吵，被告哭哭啼啼的說身上
      沒有錢，要伊給錢，伊當天給被告新臺幣（下同）6, 000
      元，之後就在那邊休息，嗣被告叫伊回去，伊就走了，當
      時被告臉上並無受傷情形，伊亦未聽到或看到被告額頭撞
      到玻璃云云（詳本院卷第83頁反面、第84頁正面）。隨改
      稱：當天被告叫伊去，吵著要跟伊拿錢，被告拿了6,000
      元不甘願，一直跟伊吵，後來伊就離開，當天早上被告打
      電話給伊，說其頭撞到玻璃，叫伊過去云云（詳本院卷第
      84頁反面）。又改稱：伊跑下去時，出被告家門樓梯口，
      聽到碰一聲，但是伊沒有看到被告頭撞到玻璃，事後被告
      打電話告知其撞到玻璃，伊才知道被告係撞到玻璃云云（
      詳本院卷第84頁反面）。足見證人甲○○就本案案發情形
      之陳述，前後陳述顯然不一，且先後陳述情節互為扞格，
      已難遽信為真。況證人甲○○經質問伊證詞齬齟之處，均
      旋更異其詞，或避重就輕，諉稱：不願回想本案事實云云
      （詳本院卷第85頁正面），自難僅以證人甲○○前後矛盾
      之證述，遽認被告指訴之事實均為虛構。
 （2）再者，被告於97年3 月26日向檢察事務官指訴證人甲○○
      稱：「他就動手打我，用棉被、枕頭把我蓋住，不讓我呼
      吸，用嘴咬我的臉頰」等語，有該日詢問筆錄在卷可查（
      詳臺灣板橋地方法院檢察署97年度他字第1537號偵查卷宗
      第22頁），並提出澄清綜合醫院診斷證明書1 紙為憑（詳
      臺灣板橋地方法院檢察署97年度他字第1537號偵查卷宗第
      24頁）。是被告於該日檢察事務官詢問時，已指訴證人甲
      ○○以徒手及嘴咬之方式施暴，致其成傷之事實。嗣被告
      亦具狀指稱：當日證人甲○○將其強拉到床上壓住，其大
      喊救命掙扎，證人甲○○就以手捂住其嘴巴及鼻子，不讓
      其呼吸，還拿棉被、枕頭悶住其整張臉，使其無法呼吸，
      也用嘴咬其左邊臉頰……其被逼到受不了，而且證人甲○
      ○不斷靠近其，在激動之下，其頭部撞到房間的大玻璃，
      頓時頭破血流，證人甲○○馬上說他要先離開，叫其不要
      報警等語（詳臺灣板橋地方法院檢察署97年度他字第1537
      號偵查卷宗第44至46頁）。則被告已於該次書狀，詳述其
      受有頭皮開放性傷口、臉部挫傷及擦傷之事實及經過。後
      被告於97年6 月4 日檢察事務官詢問時，亦詳述：其因證
      人甲○○以手及棉被摀住其臉部，使其不能呼吸，再徒手
      捏其下巴，往中間推擠，使其下巴挫傷，並因證人甲○○
      一步步逼近，其不小心撞到玻璃等事實。足見，被告已於
      偵訊時詳述其受有澄清綜合醫院診斷證明書所載傷害之經
      過，自無從僅以被告於97年6 月4 日檢察事務官詢問時，
      該筆錄僅記載「（問：3 月10日驗傷單所載傷勢是如何造
      成？）是撞到玻璃，玻璃是我自己撞到的」等語，逕認被
      告所受傷勢，均係其自行撞到玻璃所致，而非證人甲○○
      所為。
（3）又查，被告因受有頭皮之開放性傷口、臉之挫傷及擦傷等
     傷害，於97年3 月9 日上午9 時37分至澄清綜合醫院急診
     就醫乙情，業經被告於檢察事務官詢問及檢察官訊問時供
     陳甚詳（詳臺灣板橋地方法院檢察署97年度他字第1537號
     偵查卷宗第22頁、97年度他字第7311號偵查卷宗第8 、9
     頁），並有澄清綜合醫院診斷證明書1 紙、澄清綜合醫院
     98年4 月9 日函暨病歷、相片4 張在卷可查（詳臺灣板橋
     地方法院檢察署97年度他字第1537號偵查卷宗第24頁、本
     院卷第20至25頁、第40頁）。而觀諸被告提供之傷勢相片
     ，其下巴及臉頰確有紅腫情形，而該傷勢經本院函詢澄清
     綜合醫院結果，認被告係於97年3 月19日由119 人員送入
     急診室，自訴被男友打傷，真實情況為何，並無法判定成
     傷原因一節，有澄清綜合醫院98年4 月9 日函1 份在卷足
     參（詳本院卷第20頁）。自無從遽認澄清綜合醫院診斷證
     明書所載內容，與被告指訴證人甲○○傷害之行為不符。
     而被告當日在澄清綜合醫院急診時亦主訴：「被男朋友毆
     傷下巴……」等語，有澄清綜合醫院98年4 月9 日函暨病
     歷、急診護理評估表、臺中市消防局緊急救護紀錄表各1
     份在卷可查（詳本院卷第20至25頁）。益徵被告於97年3
     月26日向檢察事務官指訴證人甲○○傷害之事實，應非全
     係虛妄。
 （4）另查，被告於本案偵訊及本院審理時，雖均堅稱：當時其
      與證人甲○○發生拉扯，導致其往前撞到玻璃等語（詳臺
      灣板橋地方法院檢察署98年度偵字第1606號偵查卷宗第6
      、7 頁、本院卷第85頁反面、第86頁反面），核與其於臺
      灣板橋地方法院檢察署97年度他字第1537號甲○○恐嚇案
      件偵查中，具狀表示：其被逼到受不了，而且證人甲○○
      不斷靠近其，在激動下，其自己的頭去撞到玻璃等語，及
      該案97年6 月4 日檢察事務官詢問時稱：玻璃係其自己撞
      到，證人甲○○只是一步步靠近，並沒有推其等語相迥，
      已難遽信為真。然被告於本案偵訊及本院審理時所述，係
      因檢察官及法院之訊問，而為不利證人甲○○之陳述，縱
      其陳述涉於虛偽，應與誣告之要件不符。而被告確實受有
      頭皮開放性傷口之傷害，已如前述。然其於臺灣板橋地方
      法院檢察署97年度他字第1537號甲○○恐嚇案件偵查中，
      指訴證人甲○○涉嫌傷害，均僅指稱：其自己的頭去撞到
      玻璃等語（詳臺灣板橋地方法院檢察署97年度他字第1537
      號偵查卷宗第46頁、第135 頁），並未指陳證人甲○○以
      徒手毆打、嘴咬臉頰之方式，致其受有頭皮之開放性傷口
      。自無從遽認被告有何誣告證人甲○○傷害，致其受有頭
      皮之開放性傷口之事實。
 （5）又告訴人被訴傷害罪嫌部份，雖經臺灣板橋地方法院檢察
      署檢察官以97年度偵字第23332 號為不起訴處分，有該不
      起訴處分書在卷足憑（詳臺灣板橋地方法院檢察署97年度
      偵字第23332 號偵查卷宗第3 至5 頁）。然該不起訴處分
      書僅足以證明被告所訴事實不能證明其係實在，縱告訴人
      經臺灣板橋地方法院檢察署檢察官為不起訴處分確定，並
      不當然認定被告有虛構誣告之故意。
   3、綜前各節，證人甲○○之指訴既有上開矛盾，又被告確實
      受有澄清綜合醫院診斷證明書所載傷勢，其於臺灣板橋地
      方法院檢察署97年度他字第1537號甲○○恐嚇案件偵查中
      ，亦詳述其遭證人甲○○傷害之過程。從而，本案並無從
      證明被告指訴證人甲○○之事實完全出於虛構，亦無從認
      定被告明知其為虛偽而故意構陷，尚難遽以誣告論罪。
五、綜前所述，公訴人所舉各該證據，無從為被告不利之認定；
    此外，復查無其他積極事證足認被告有何誣告之犯行，揆諸
    前開法條規定及判例意旨，自應為被告無罪之諭知，以昭審
    慎。
據上論斷，應依刑事訴訟法第301 條第1項前段，判決如主文。
本案經檢察官靳開聖到庭執行職務。
中    華    民    國    98    年    7    月    7    日
                  刑事第四庭審判長法  官  潘長生
                                  法  官  黎錦福
                                  法  官  謝梨敏
以上正本證明與原本無異。
如不服本判決，應於判決送達後10日內向本院提出上訴狀 (應附
繕本)， 上訴於臺灣高等法院。
                                  書記官  翁子婷
中    華    民    國    98    年     7    月    7    日


司法院資訊處製作；財團法人民間司法改革基金會備份。
